【裁判字號】    96,簡上,612
【裁判日期】    970725
【裁判案由】    給付報酬
【裁判全文】
臺灣臺北地方法院民事判決             96年度簡上字第612號
上  訴  人  正大聯合會計師事務所
法定代理人  丁○
訴訟代理人  丙○○
            甲○○
被  上訴人  漢洋建設股份有限公司
法定代理人  乙○○
訴訟代理人  楊鈞國律師
上列當事人間請求給付報酬事件，上訴人對於中華民國96年10月
19日本院臺北簡易庭90年度北簡字第20994號第一審判決提起上
訴，上訴人並為起訴聲明之減縮，本院於97年7月11日言詞辯論
終結，判決如下：
    主      文
上訴駁回。
第二審訴訟費用由上訴人負擔。
    事實及理由
甲、程序方面：
一、本件被上訴人經合法通知，未於言詞辯論期日到場，核無民
    事訴訟法第386條所列各款情形，爰依上訴人之聲請，由其
    一造辯論而為判決。
二、按於第二審為訴之變更、追加，非經他造同意，不得為之。
    但擴張或減縮應受判決事項之聲明者，不在此限。民事訴訟
    法第436條之1第3項準用第446條第1項但書、第255條第1項
    但書第3款定有明文。查上訴人起訴聲明，係請求被上訴人
    給付被上訴人（新台幣）32萬3,000元，及自民國90年10月3
    日起算之法定遲延利息，嗣於上訴後具狀就上開利息請求部
    分，減縮自起訴狀繕本送達之翌日起算（見本院卷第7頁）
    ，核屬減縮應受判決事項之聲明，合於首揭規定，應予准許
    。
三、按非法人之團體，設有代表人或管理人者，有當事人能力，
    民事訴訟法第40條第3項定有明文。又合夥組織如設有管理
    人或代表人對外代表團體，且有一定之名稱及事務所或營業
    所，並有一定之目的及獨立之財產者，性質上即屬非法人團
    體而有當事人能力（最高法院41年台上字第1040號判例參照
    ）。上訴人自創立以來，向為合夥組織，除以丁○為代表人
    、對外代表該事務所外，並有一定名稱、事務所及一定之目
    的、獨立之財產，有台北市政府財政局函、正大聯合會計師
    事務合夥契約書、正大聯合會計師事務所合夥契約書、合夥
    同意書、營利事業暨扣繳單位統一編號查詢、所得申報書等
    件影本在卷可稽，且為兩造所不爭（見本院卷第50頁），揆
    諸上揭說明，上訴人應有當事人能力，並以丁○為代表人，
    合先敘明。
乙、實體方面：
一、上訴人起訴主張：被上訴人委任伊辦理89年度財務報表及營
    利事業所得稅簽證結算之查核簽證，伊均已履行完畢，詎被
    上訴人迄未給付伊該財簽及稅簽公費之尾款計新台幣（下同
    ）32萬3,000元（下稱系爭委任報酬款），雖被上訴人逕自
    交付系爭委任報酬款予訴外人許伯彥，惟因許伯彥早於90年
    6月5日退夥，無權收取系爭委任報酬款，亦非為有受領權之
    人，被上訴人向許伯彥為清償，不生清償效力，爰依兩造間
    委任契約之法律關係，請求被上訴人給付伊32萬3,000元，
    及自90年10月3日起至清償日止，按年息5％計算之利息等語
    。
二、被上訴人則以：
（一）伊與許伯彥於89年10月20日簽訂89年度財務報表委任書（
      下稱第一份委任書），其首揭雖印有「茲委任正大聯合會
      計師事務所依左列條款授權指定會計師辦理」等字，受任
      人欄並記載：「正大聯合會計師事務所許伯彥、林寬照會
      計師」，惟僅有許伯彥及訴外人林寬照用印，在客觀上事
      證上，用印蓋章或署名簽字，即有對外出名接受委任人委
      任之意思，就一切處理委任之事務願對委任人負受任人之
      注意義務及報告義務；另伊有許伯彥於89年12月1日簽訂
      89年營利事業所得稅結算申報案件之委任書（下稱第二份
      委任書），既僅有許伯彥之印文，而無上訴人或丁○或其
      代表人之印文，亦無許伯彥代理上訴人之文義，自應認僅
      有許伯彥而非上訴人有接受委任之意。
（二）有關委任報酬款給付方式，伊一向依許伯彥之指示為之。
      伊過去一向將費用交付予許伯彥之後，即生清償之效力，
      至於許伯彥與上訴人間或與其他會計師間如何結算，與伊
      無關。
（三）上訴人所提出之請款收據與工作單，該請款收據如何開立
      及工作單如何記載，係上訴人內部行政事項，且伊係依據
      許伯彥之指示，接受以上訴人為開立人之請款收據，許伯
      彥或與上訴人聯合執行業務，內部共用行政資源，渠等間
      如何約定結算分配酬勞，均非伊所能得知，亦不足以證明
      兩造間有委任關係存在。
（四）上訴人所舉之財政部證券暨期貨管理委員會釋函及會計師
      辦理公開發行公司財務報告查核簽證核准準則等資料，均
      無規定會計師辦理簽證事務不得以單獨名義為之。況第二
      份委任書，明明記載為許伯彥個人名義，由此可知，絕非
      如上訴人所指稱之有所謂法律規定會計師不得以單獨名義
      辦理簽證事務。
（五）許伯彥並非上訴人之合夥人，何況許伯彥與上訴人間之法
      律關係為何，渠等間有何約定，依據債之關係相對性之本
      旨，僅對在渠等間有拘束力，其效力不及於伊，亦非伊所
      能得知，亦與伊與許伯彥間之委任關係無涉。又縱許伯彥
      係上訴人之合夥人，其仍可保有其原有客戶，其個人仍為
      權利能力及行為能力之人，仍可以其個人身分與第三人訂
      立契約。
（六）綜上，伊係委任許伯彥為伊簽證之會計師，從伊與許伯彥
      所定之契約內容、當事人真意、委任書文末之印文，皆足
      以證明該委任關係僅存在於伊與許伯彥之間，並伊已將系
      爭委任報酬費用給付許伯彥，許伯彥為有權受領報酬之人
      ，已發生清償效力，上訴人再向伊請求，為無理由等語為
      辯。
三、原審為上訴人敗訴之判決，上訴人提起上訴，聲明：
    （一）原判決廢棄。
    （二）減縮起訴聲明為：被上訴人應給付上訴人32萬3,000
          元，及自起訴狀繕本送達之翌日起至清償日止，按年
          息5％計算之利息（即撤回對被上訴人請求90年10月3
          日起至起訴狀繕本送達之翌日前之法定遲延利息部分
          ）。
    被上訴人則聲明：上訴駁回。
四、兩造不爭執之事實：
（一）被上訴人於89年10月20日簽立第一份委任書，其上受任人
      欄記載：「正大聯合會計師事務所許伯彥、林寬照會計師
      」，並僅蓋用許伯彥、林寬照之印文（見原審卷一第48頁
      ）；又簽立第二份委任書，其上受任人欄記載「許伯彥會
      計師、事務所：正大聯合會計師事務所」，亦僅有許伯彥
      之印文（見原審卷一第142頁）。另被上訴人89年度財務
      報表及營利事業所得稅簽證等會計業務已由許伯彥會計師
      簽證完成。
（二）許伯彥於87年8月12日曾與丁○簽定如原審原證七所示之
      約定書，依該約定書約定，許伯彥至90年6月30日止，僅
      係按併入之客戶執業收入，抽取約定比例為酬勞之會計師
      ，並未共負上訴人之經營盈虧責任（見原審卷一第89頁）
      。
（三）系爭委任報酬款，被上訴人有簽發發票日為90年10月20日
      、金額為29萬2,700元、受款人為「正大聯合會計師事務
      所」之支票二紙交予許伯彥，該紙支票已由許伯彥個人提
      示兌現（見原審卷一第49-50頁）。
（四）許伯彥在未至上訴人事務所前，係為被上訴人公司之簽證
      會計師。
五、兩造之爭點及論述：
    上訴人主張被上訴人委任其辦理89年度財務報表等查核簽證
    ，其間存有委任契約關係，爰依委任契約請求被上訴人給付
    系爭委任報酬款等語，為被上訴人所否認，並以前詞置辯。
    是本件爭點，應在於系爭委任契約究竟存在於兩造間或被上
    訴人與許伯彥間，被上訴人向許伯彥給付報酬是否發生清償
    效力？經查：
（一）按當事人主張有利於己之事實者，就其事實負有舉證之責
      任，民事訴訟法第277條前段定有明文。本件上訴人主張
      兩造間存有系爭委任契約關係，既為被上訴人所否認，自
      應由上訴人就其主張兩造間存有系爭委任契約關係之事實
      負舉證責任。查上訴人主張其與被上訴人間存在辦理89年
      度財務報表等查核簽證之委任契約關係等語，固據提出上
      訴人致被上訴人之對帳單（見本院90年度促字第52407號
      卷聲證一）、永然法律事務所函（見本院90年度促字第52
      407號卷聲證二、原審卷一第17-18頁）、收件回執（見本
      院90年度促字第52407號卷聲證二、原審卷一第19頁）、
      上訴人收款通知及收據（見原審卷一第173-175頁）、丁
      ○與許伯彥於87年8月12日所定之約定書（見原審卷一第
      89-90頁）、許伯彥88年8月27日簽呈、計算表、附件（見
      原審卷一第75-77頁）、許伯彥89年9月1日簽呈、計算表
      、附件（見原審本院卷一第78-80頁）為證。惟上開對帳
      單、律師函及回執等資料，係屬上訴人單方所製作之私文
      書，並不足以證明兩造間存在委任契約；又上開收據為上
      訴人以自己名義所開立，被上訴人並未因此按該收據上所
      載金額給付款項予上訴人，自難以該收據即遽認兩造間存
      有委任關係；又上開約定書、簽呈、工作單，均屬上訴人
      合夥團體內部之文件資料，亦不足以證明兩造間存在委任
      契約。是由上訴人所提前揭證據，均不足以證明兩造間存
      有系爭委任契約關係。
（二）按解釋契約，固須探求當事人立約時之真意，不能拘泥於
      契約之文字，但契約文字業已表示當事人真意，無須別事
      探求者，即不得反捨契約文字而更為曲解（最高法院17年
      上字第1118號判例參照）。依被上訴人所提為上訴人不爭
      執真正之第一份委任書（見原審卷一第48頁），其末段立
      契約書人欄關於受任人部分記載：「正大聯合會計師事務
      所許伯彥、林寬照會計師」，僅有許伯彥及林寬照之印文
      ；而第二份委任書（見原審卷一第142頁），並揭示載明
      ：「茲委任正大聯合會計師事務所許伯彥會計師為本公司
      八十九年度營利事業所得稅結算申報案件代理人，......
      」等字，其末段立契約人欄關於受任人部分，亦僅有「許
      伯彥會計師」，且祇蓋用許伯彥會計師印文；另89年度營
      利事業所得稅結算申報查核報告書（下稱系爭查核報告書
      ，見原審卷一第143頁），其末段所載之稅務代理人亦為
      許伯彥會計師，僅蓋用許伯彥會計師之印文。至上訴人在
      前揭委任書、查核報告書上，均無任何用印蓋章或署名簽
      字之事實行為存在，自難認上訴人為系爭委任契約之受任
      人。又若被上訴人所委任之對象為上訴人，衡情應會記載
      「受任人：正大聯合會計師事務所。代表人：丁○」等字
      ，並加蓋上訴人及丁○之印文，或由許伯彥會計師表明係
      代理丁○之意旨，且在代理人處用印。然委任書於受任人
      欄內記載「正大聯合會計師事務所許伯彥會計師」，並僅
      由許伯彥用印，且無上訴人或其代表人丁○之印文，足見
      被上訴人所委任之對象並非上訴人，而係僅委任上訴人事
      務所內之許伯彥會計師。再者，上訴人果真為被上訴人之
      受任人，衡情應以上訴人暨其代表人丁○之名義，在上揭
      委任書、查核報告書上，用印或簽署其名，並應對被上訴
      人負受任人之注意義務及報告義務，且負有受任人之損害
      賠償責任，此乃上訴人對外出名為受任人之風險。因上訴
      人實際上既未在委任書及報告書上用印或簽署其名，在客
      觀事證上，即未表明其已經允諾願為兩造委任契約之當事
      人，就一切處理委任之事務願對被上訴人負受任人之注意
      義務及報告義務，並願負受任人之損害賠償責任，顯欠缺
      民法第528條所規定之「他方允為處理」關於委任契約成
      立要件所需之事證，自難認委任契約關係存在兩造之間。
（三）上訴人主張許伯彥為其合夥會計師，以其名義對外簽訂有
      關合夥事務之契約效力，自應歸屬於其或直接對其發生效
      力，即委任契約之效力存在於兩造間云云。惟如前述，許
      伯彥均以個人名義，表示接受被上訴人之委任，並非以上
      訴人之名義或以上訴人代理人身分接受委任，該委任契約
      自不及於上訴人。且參以上訴人代表人丁○會計師與許伯
      彥會計師於87年8月12日所簽立之約定書（見原審卷一第1
      40-141頁）第3條約定：「為建立雙方未來長期性的合夥
      關係，合併之日起前三個年度，除後列交際費等約定事項
      外，乙方（即許伯彥）同意按淨業務收入（即依第二條約
      定由許伯彥客戶收取之全部服務收入減除其他減項後）金
      額支領一定比率（簽證業務30％，會計業務15％，登記業
      務45％，行政救濟70％及其他業務30％）之酬勞......，
      合併後第四年度（即九十年七月一日）起則正式合夥，屆
      時依業務收入情況訂定合夥持分比例。」，上訴人並於另
      案台灣高等法院93年度上訴字第250號審理中，自認許伯
      彥迄至90年6月30日止，僅係按併入之客戶執業收入，抽
      取約定比例為酬勞之會計師，並未共負被上訴人之經營盈
      虧責任等語，且為許伯彥所是認，有該案判決書可稽（見
      該判決之理由及事實欄中第五、（一）、4），足見許伯
      彥於90年7月1日前與上訴人僅為合併執業性質，尚非上訴
      人之實際合夥人，準此，許伯彥於89年10月20日、89年12
      月1日簽訂前開委任書時，既非上訴人之實際合夥人，自
      無代表上訴人執行合夥業務及所簽訂之前開委任契約效力
      直接及於上訴人之可言。上訴人上開主張，並無可取。
（四）上訴人又稱許伯彥既已加入其事務所執業，依財政部證券
      期貨管理委員會臺財稅字第7577097號函釋，許伯彥不得
      再以個人名義單獨執業，上開系爭委任契約應存在於兩造
      間云云。惟查，已參加聯合會計師事務所共同執業之會計
      師，是否不得再以個人名義單獨執業，係行政管制之事項
      ，與認定上開委任契約存在於何人間無關，是縱如上訴人
      所稱許伯彥為其合夥會計師一節屬實，許伯彥仍得有自己
      之客戶，而得以個人身分與第三人訂立契約，尚不得據此
      推認許伯彥即係代表（代理）上訴人與被上訴人簽約，上
      訴人執此認上開委任契約之受任人為其云云，亦不足採。
（五）另被上訴人於90年度將系爭委任報酬款支出申報為上訴人
      之收入一節，係因依許伯彥之指示，簽發上訴人為受款人
      之支票，於支付時，依相關稅法規定，扣繳所得稅，然此
      舉是否造成上訴人稅捐上之負擔，因係上訴人與許伯彥間
      約定就所收取之報酬如何分配之問題，為就報酬收入之稅
      務處理等行政事項，尚難據此認許伯彥會計師失卻系爭委
      任契約當事人之資格與地位，以及使上訴人因此成為契約
      之當事人。
（六）末按依債務本旨，向債權人或其他有受領權人為清償，經
      其受領，債之關係消滅，民法第309條第1項所明文規定。
      查本件委任契約既由被上訴人與許伯彥所簽定，委任關係
      自存在於被上訴人與許伯彥之間，被上訴人依該委任契約
      ，履行其應盡之義務，支付系爭委任報酬款予許伯彥，非
      但符合債務本旨，亦經有受領權之許伯彥受領，依上開規
      定，自生清償效力。至於許伯彥雖於90年6月5日聲明退出
      上訴人合夥團體，因上訴人並非系爭委任契約之當事人，
      其與許伯彥內部關係如何約定，亦不能執此對抗非合夥當
      事人之被上訴人。從而許伯彥於90年6月5日雖有退夥聲明
      ，事後仍依委任契約受領上開款項，尚無礙於被上訴人清
      償之效力。
六、綜上所述，上訴人因非系爭委任契約之受任人，其本於委任
    契約請求被上訴人給付委任報酬32萬3,000元及自起訴狀繕
    本送達翌日起至清償日止，按年息5％計算之利息，為無理
    由，應予駁回。原審為上訴人敗訴之判決，並無不合。上訴
    意旨指摘原判決不當，求予廢棄改判，為無理由，應予駁回
    。
七、本件為判決基礎之事證已臻明確，兩造所為之其他主張、陳
    述並所提之證據，經審酌後，認均與本件之結論無礙，不再
    一一論述，併予敘明。
八、據上論結，本件上訴為無理由，依民事訴訟法第436條之1第
    3項、第385條第1項前段、第449條第1項、第78條，判決如
    主文。
中    華    民    國    97    年    7    月    25     日
                 民事第六庭    審判長法  官  張競文
                                     法  官  蕭清清
                                     法  官  曾部倫
以上正本係照原本作成。
本判決不得上訴。
中    華    民    國    97    年    7     月    29    日
                                    書記官  謝梅琴


司法院資訊處製作；財團法人民間司法改革基金會備份。
